【裁判字號】    99,上易,2305
【裁判日期】    991221
【裁判案由】    違反保護令
【裁判全文】
臺灣高等法院刑事判決                99年度上易字第2305號
    上  訴  人
    即  被  告  李明輝
上列上訴人因違反保護令案件，不服臺灣桃園地方法院99年度易
字第609號，中華民國99年7月29日第一審判決（起訴案號：臺灣
桃園地方法院檢察署99年度偵字第15782號），提起上訴，本院
判決如下：
    主  文
原判決撤銷。
李明輝成年人對少年違反保護令，處有期徒刑參月，如易科罰金
，以新臺幣壹仟元折算壹日，並應於刑之執行前，令入相當處所
，施以禁戒，禁戒期間參個月。
    事  實
一、李明輝與范寶娥係夫妻，且為12歲以上未滿18歲之少年李○
    嘉（民國84年6 月生，真實姓名年籍詳卷）及未滿12歲之兒
    童李○強（88年12月生，真實姓名年籍詳卷）、李○欣（92
    年7月生，真實姓名年籍詳卷）等人之父親，其與該4人均具
    有家庭暴力防治法第3條第1款、第3 款所定之家庭成員關係
    。李明輝有酗酒成癮之惡習，前於民國98年11月3 日晚間10
    時30分許，在桃園縣平鎮市○○路40號6號之1住處，因酒後
    與范寶娥發生口角，即亂摔家中物品，且大聲辱罵范寶娥三
    字經，不讓范寶娥及子女睡覺等家庭暴力及騷擾行為，而經
    原審法院於98年12月14日核發98年度家護字第1435號民事通
    常保護令，令李明輝不得對范寶娥及李○嘉、李○強、李○
    欣等人實施身體或精神上不法侵害及騷擾之行為，且應完成
    12週、每週2 小時之戒酒教育團體處遇計畫。詎李明輝因酗
    酒成癮，於收受前開民事通常保護令後，仍未戒除酒癮，竟
    基於違反保護令之犯意，於99年6 月10日至13日期間，在其
    上址住處內，於酗酒後未達心神喪失、精神耗弱之程度，多
    次隨地便溺影響范寶娥等人居住品質、環境衛生及身體健康
    ，並於深夜時段待范寶娥等人均入睡後，刻意將電視音量開
    大，干擾、阻止范寶娥等人之睡眠，甚將該住處大門反鎖拒
    絕讓范寶娥等人入內，並以「你們滾出去，不要回家」等語
    喝令范寶娥等人離開，而以此等方式對於范寶娥及李○嘉、
    李○強、李○欣等人實施精神上不法侵害之家庭暴力行為及
    及騷擾行為，而違反上開民事通常保護令關於禁止實施家庭
    暴力及騷擾行為之裁定。
三、案經范寶娥訴由桃園縣政府警察局平鎮分局報告臺灣桃園地
    方法院檢察署檢察官偵查起訴。
    理  由
一、證據能力方面：
    被告以外之人於審判外之言詞或書面陳述，除法律有規定者
    外，不得作為證據，刑事訴訟法第159條第1項固有明文；惟
    被告以外之人於審判外之陳述，雖不符同法第159條之1至之
    4 規定，而經當事人於審判程序同意作為證據，法院審酌該
    言詞陳述或書面陳述作成時之情況，認為適當者，亦得為證
    據。又當事人、代理人或辯護人於法院調查證據時，知有第
    159條第1項不得為證據之情形，而未於言詞辯論終結前聲明
    異議者，視為有前項之同意，同法第159條之5亦定有明文。
    本件被告於本院審判程序時，對於公訴人所提之證據資料及
    以下本院作為判斷依據之各項證據資料，均表示沒有意見，
    而不爭執各該證據之證據能力（見本院卷第36頁反面），本
    院審酌該等言詞供述及書面（包括卷附之原審法院98年度家
    護字第1435號通常保護令影本、桃園縣政府警察局平鎮分局
    處理家庭暴力與兒少保護案件調查紀錄）等具有傳聞證據性
    質之證據，其取得過程並無瑕疵，且與待證事實具有關聯性
    ，證明力非明顯過低，以之作為證據係屬適當，認俱得為證
    據。
二、訊據被告就伊曾經原審法院於98年12月14日核發98年度家護
    字第1435號民事通常保護令乙節固供承不諱，惟堅決否認有
    何公訴意旨所指違反上開民事通常保護令關於禁止實施家庭
    暴力及騷擾行為之犯行，並辯稱：伊僅曾於廁所門邊小便一
    次，伊並未驅趕范寶娥等人出門，僅告訴他們「常常要回來
    就回來，不回來就不要回來，乾脆不要回來」云云。經查，
    上開實施家庭暴力及騷擾行為等犯行業經被告於原審理時坦
    承不諱，並經證人即被害人范寶娥及李○嘉、李○強、李○
    欣等人於警詢、檢察官訊問時證述明確（見偵字第15782 號
    卷第17、45至47頁），復有原審法院98年度家護字第1435號
    通常保護令影本、桃園縣政府警察局平鎮分局處理家庭暴力
    與兒少保護案件調查紀錄、戶口名簿影本在卷可稽（見99年
    度偵字第15782 號卷第19至20頁、第52至64頁），足認被告
    上開任意性自白，核與事實相符，堪以採信，是被告嗣於本
    院翻異前詞，改辯稱僅曾於廁所門邊小便一次，伊並未驅趕
    范寶娥等人出門云云，顯屬空言卸責之詞，委無足採。又本
    件被告係在飲酒後始犯罪，業經證人即被害人范寶娥、李○
    嘉分別於警詢、偵訊中證述明確（見偵字第15782 號卷第17
    、45頁），參諸原審法院98年度家護字第1435號民事通常保
    護令，即曾對被告有酗酒惡習部分，多有敘述，此參酌卷附
    之原審法院98年度家護字第1435號通常保護令影本內容即明
    ，是被告確係酗酒成癮之人，且本案亦係因酗酒而犯罪均極
    為明確，其犯行洵堪認定，應予依法論科。
三、按「家庭暴力」，指家庭成員間實施身體或精神上不法侵害
    之行為。而所謂精神上不法之侵害，如藉由破壞東西或虐待
    寵物，甚至以自殺、脅迫被害人為不想作之事，及干擾被害
    人之生活作息、社會關係，或以言語傷害被害人之自尊及否
    定其感受、想法等。又家庭暴力防治法所稱「騷擾」者，謂
    任何打擾、警告、嘲弄或辱罵他人之言語、動作或製造使人
    心生畏怖情境之行為，家庭暴力防治法第2條第1款、第3 款
    分別定有明文。而違反法院依家庭暴力防治法第14條第1 項
    、第16條第3 項所為：一、禁止實施家庭暴力。二、禁止騷
    擾、接觸、跟蹤、通話、通信或其他非必要之聯絡行為。三
    、遷出住居所。四、遠離住居所、工作場所、學校或其他特
    定場所。五、完成加害人處遇計畫之裁定者，為違反保護令
    罪，家庭暴力防治法第61條亦定有明文。查被害人范寶娥及
    李○嘉、李○強、李○欣等人為被告之配偶及未成年子女，
    被告與被害人間有家庭暴力防治法第3條第1款、第3 款之家
    庭成員關係。被告既已收受原審法院依家庭暴力防治法第14
    條第1、2款規定所核發之保護令裁定，令其不得對被害人實
    施身體或精神上不法侵害之行為，不得對於被害人為騷擾行
    為，其竟為本案犯行，故核被告上開所為，係犯家庭暴力防
    治法第61條第1款、第2款之違反保護令罪。被告雖同時違反
    上揭2 款行為，然法院依家庭暴力防治法核發通常保護令者
    ，該保護令內之數款規定，僅分別為不同之違反保護令行為
    態樣，被告以一犯意而違反同一保護令上所禁止之數態樣，
    為一違反保護令之行為，屬單純一罪，僅以一違反保護令罪
    論處。又被告於99年6 月10日至13日期間，先後多次違反上
    揭保護令罪，時間緊接，犯罪地點相同，且侵害同一法益，
    又係基於單一犯罪決意為之，客觀上已難割裂為數個獨立犯
    罪行為各別評價，應認僅屬單一犯罪決意之數個舉動接續實
    行，為接續犯。再被告上開所為之一違反保護令行為，而侵
    害被害人范寶娥及李○嘉、李○強、李○欣等人之法益，係
    一行為觸犯數罪名，為想像競合犯，應依刑法第55條規定，
    從一重處斷。另被告係60年10月12日生，為成年人，被害人
    李○嘉、李○強、李○欣等人分別係84年6 月、88年12月及
    92年7 月生，為兒童及少年福利法所稱之少年及兒童，此有
    戶口名簿可憑，被告為成年人，對於少年李○嘉及兒童李○
    強、李○欣犯違反保護令罪，應依兒童及少年福利法第70條
    第1項前段規定，依法加重其刑。
四、原審經審理結果，認被告李明輝罪證明確，予以論科，固非
    無見。惟按有罪判決書記載之事實，為判斷其適用法令當否
    之準據，法院應將依職權認定與論罪科刑有關之事項，翔實
    記載，然後於理由內逐一說明其憑以認定之證據，並使事實
    認定與理由說明，互相適合，方為合法。倘事實已有敘及，
    而理由內未加說明，是為理由不備，理由內已加說明，而事
    實無此記載，則理由失其依據，均足構成撤銷之原因（最高
    法院99年度台上字第6695號判決意旨參照），原判決於理由
    內說明被告未戒除酒癮，因酗酒而為本件犯罪，確有酗酒及
    酒後對家庭成員施以暴行之惡習，已有明顯再犯之虞，而有
    施以禁戒處分之必要，然其事實欄對被告酗酒成癮，因酗酒
    犯罪部分，並未認定，已有未合。被告提起上訴，空言否認
    犯罪云云，雖無理由，惟原判決有前揭可議之處，自應由本
    院將原判決撤銷改判。爰審酌被告犯罪動機、目的、手段、
    對被害人所造成危害之輕重，又其既知保護令之內容，自應
    愘守謹遵，詎不思循此，反而視之為無物，竟猶對其配偶、
    未成年子女為實施家庭暴力行為，重創法院所發保護令之尊
    嚴，本無可寬宥，惟念及被告犯後坦承犯行，已知悔悟，而
    量處有期徒刑3 月，並諭知易科罰金之折算標準，以示懲儆
    。
五、末按因酗酒而犯罪，足認其已酗酒成癮並有再犯之虞者，得
    於刑之執行前，令入相當處所，施以禁戒；又保安處分之宣
    告，應受比例原則之規範，使保安處分之宣告與行為人所為
    之嚴重性、行為人所表現之危險性，及對於行為人未來行為
    之期待性相當，刑法第89條第1項與大法官會議釋字第471號
    分別著有明文。查原審法院上開核發之通常保護令即考量被
    告服用酒類後而對於其家屬為家庭暴力行為，而經原審法院
    於上開通常保護令內併諭知被告應完成12週、每週2 小時之
    戒酒教育團體處遇計畫，然被告竟仍未戒除酒癮，再因酗酒
    而先後違反上開保護令，經檢察官聲請簡易判決處刑、起訴
    ，有本院被告前案紀錄表、上開通常保護令、臺灣桃園地方
    法院檢察署檢察官99年度偵字第13153 號聲請簡易判決處刑
    書在卷可稽，顯見被告之所以會實施家庭暴力行為，以酗酒
    為其主因，且迄今未見悔改，仍反覆於酒後對家庭成員施暴
    ，且依證人范寶娥於警詢時證述：被告喝醉酒都會發酒瘋，
    伊希望被告不要再喝酒等語（見99年度偵字第15782 號卷第
    17頁）及證人李○嘉於檢察官訊問時證述：被告就是愛喝酒
    ，喝酒後會鬧會吵等語（見99年度偵字第15782 號卷第45頁
    ），益徵被告飲酒後自制力甚為薄弱，堪認被告確有酗酒及
    酒後對家庭成員施以暴行之惡習，已有明顯再犯之虞，倘不
    加以治療助其戒除，縱然施以刑罰，亦難以避免其日後再犯
    之可能，故認被告有施以禁戒處分之必要，爰依刑法第89條
    第1項、第2項前段之規定，諭知被告於刑之執行前，應入相
    當處所施以禁戒處分3個月，以矯惡習。
據上論斷，應依刑事訴訟法第369條第1項前段、第364條、第299
條第1項前段，兒童及少年福利法第70條第1項前段，家庭暴力防
治法第61條第1款、第2款，刑法第11條前段、第41條第1 項前段
、第55條、第89條，判決如主文。
本案經檢察官張熙懷到庭執行職務。
中    華    民    國    99    年    12    月    21    日
                  刑事第十四庭審判長法  官  陳志洋
                                    法  官  謝靜慧
                                    法  官  梁耀鑌
以上正本證明與原本無異。
不得上訴。
                                    書記官  莊淑茹
中    華    民    國    99    年    12    月    21    日
附錄：本案論罪科刑法條全文
家庭暴力防治法第61條
違反法院依第14條第1項、第16條第3項所為之下列裁定者，為本
法所稱違反保護令罪，處3 年以下有期徒刑、拘役或科或併科新
臺幣10萬元以下罰金：
一、禁止實施家庭暴力。
二、禁止騷擾、接觸、跟蹤、通話、通信或其他非必要之聯絡行
    為。
三、遷出住居所。
四、遠離住居所、工作場所、學校或其他特定場所。
五、完成加害人處遇計畫。

司法院資訊處製作；財團法人民間司法改革基金會備份。
